【裁判字號】    97,國,11
【裁判日期】    980526
【裁判案由】    國家賠償
【裁判全文】
臺灣板橋地方法院民事判決                97年度國字第11號
原      告  呂  穎
訴訟代理人  邵良正律師
被      告  臺北縣政府
法定代理人  甲○○
被      告  臺北縣政府消防局
法定代理人  丙○○
上二人共同
訴訟代理人  王志哲律師
上列當事人間國家賠償事件，本院於98年4月28日言詞辯論終結
，判決如下：
    主  文
原告之訴駁回。
訴訟費用由原告負擔。
    事實及理由
壹、程序上理由
一、依國家賠償法請求損害賠償時，應先以書面向賠償義務機關
    請求之。賠償義務機關對於前項請求，應即與請求權人協議
    。協議成立時，應作成協議書，該項協議書得為執行名義。
    賠償義務機關拒絕賠償，或自提出請求之日起逾30日不開始
    協議，或自開始協議之日起逾60日協議不成立時，請求權人
    得提起損害賠償之訴，國家賠償法第10條第1項、第11條第1
    項分別定有明文。查原告於民國96年10月26日向被告請求國
    家賠償，被告臺北縣消防局於96年12月7日以北消秘字第
    0960038966號函所附96賠議字第3號拒絕賠償理由書拒絕賠
    償，被告台北縣政府則自原告提出請求之日起逾30日不開始
    協議，乃依前開規定提起本訴等情，有前開函件附卷可稽（
    見本院卷頁35-39），是原告起訴時已履行前揭法條之前置
    程序規定，合先敘明。
二、訴狀送達後，原告不得將原訴變更或追加他訴。但不甚礙被
    告之防禦及訴訟之終結者，不在此限。被告於訴之變更或追
    加無異議，而為本案之言詞辯論者，視為同意變更或追加，
    民事訴訟法第255條第1項第7款、第2項定有明文。查原告起
    訴時僅列臺北縣政府為被告，嗣以被告臺北縣政府消防局得
    為獨立之賠償義務機關，於98年3月3日以書狀追加被告臺北
    縣政府消防局（見本院卷頁218），而被告臺北縣政府無異
    議為本案之言詞辯論，且其基礎事實同一，不甚妨礙被告防
    禦及訴訟之終結，準此，原告訴之追加，合於前開規定，應
    予准許。
貳、實體上理由
一、原告起訴主張：
(一)被告台北縣政府消防局秀峰消防分隊隊員乙○○於94年11 月8
  日17時27分許駕駛車號2G- 4590號救護車沿台北縣汐止市○○
  ○路○ 段由台北往基隆方向行駛於第一車道，行經該路段欲左
  轉茄苳路口之際，正值下班時間，該路段交通流量甚大，應注
  意能注意竟未注意，於左轉時未讓直行車先行，復未開啟警鳴
  器之情形下突然左轉，適直行車道原告駕駛車號LIW- 032 號
  重型機車行經該處，因閃避不及而遭救護車撞及，致原告受有
  頭部損傷、左側遠端橈骨骨折、左側遠端股骨髁上開放性骨折
  、牙齒斷落等傷害，爰依國家賠償法第2 條第2 項之規定提起
  本訴，請求損害賠償之內容如下：
1.醫療費用合計支出為新臺幣（下同）4萬7816元，包含財團法
  人長庚紀念醫院林口分院1萬9381元、康寧醫院1880元、向陽
  牙醫診所2萬5700元、醫療用品855元。
2.臺北至林口長庚醫院每次就診來回車資以1000元計，共23趟為
  2萬3000元、康寧醫院每次就診計程車來回車資以500元計，共
  6 趟來回交通費為3000元，合計為2 萬6000元，另牙齒傷後復
  原費用10萬元，眼鏡損壞3500元，機車毀損2 萬2850元。
3.原告原在珍蜜咖啡坊工作，每月薪資3萬元，受傷後於96年10
  月8 日始工作，目前在茂為科技股份有限公司任職，月薪為3
  萬元。自94年11月8 日至96年10月8 日期間無法正常工作之損
  失，以每月工資為3 萬元，減少工作損失為69萬元。
4.原告頭部損傷，造成不定期情緒失控，屬難治之症，另「左側
  遠端橈骨骨折、左側遠端股骨髁上開放性骨折」造成無法長久
  站立，並經勞工保險局核列為13等級殘障，並經林口長庚醫院
  97年11月3 日（97）長庚院法字第0461號函示，其勞動能力減
  損為21% 。依行政院主計處統計資枓顯示，我國95年平均國民
  所得為46萬8756元，依此換算，原告因肢體殘障所受勞動力損
  失為每年9 萬8438.76 元。而原告起訴時年24歲（72年6 月13
  日生），若以其工作能力算至60歲，尚有36年，依霍夫曼計算
  法，以年利率5%計算，其勞動力減少之總損失一次換算應為
  222 萬167 元。
5.原告因傷對日後職場、婚姻等均有不可測之結果，無法長久站
  立，是否會影響生育猶未可知，請求精神慰撫金50萬元。
(二)被告所屬公務員有「未開警嗚器」及「左轉未讓直行車先行而
  左轉」之過失，不法侵害原告之權利：
1.有關未開警嗚器部分：證人郭圭流、林志偉均證述當時救護車
  未開警鳴器。本件案發時現場4台監視錄影器均遭被告台北縣
  政府消防局調閱後銷毀，依據原證18之函文內容所示，被告已
  先行調閱取得本件車禍之監視錄影帶，而乙○○及陸豐裕卻於
  偵查中均供稱：並未調到現場監視錄影帶云云，陸豐裕於偵查
  中證稱：伊調閱錄影帶之前，單位內已有人先上去欲調閱，但
  因該處監控室無人所以未調得，待伊上去時，也未調得錄影帶
  ，伊記得因有1支監視器故障，另1支照不到，所以沒調出來云
  云，證人既未調得錄影帶，焉有可能知悉「有1支監視器故障
  ，另1支照不到」的情事。顯見被告所屬秀峰消防隊搶先取得
  現場監視錄影帶予以消磁，依據民事訴訟法第343條規定，應
  命被告提出該監視錄影帶，如被告未提出，依據同法第282 之
  1條規定，應認原告主張乙○○未開警鳴器之事實為真正。
2.有關左轉未讓直行車先行而左轉部分：
乙○○於臺灣省臺北縣區車輛行車事故鑑定委員會北縣鑑字第
  941868號鑑定意見書中陳述：「我駕救護車…至肇事地點左轉
  要往茄苳路方向…我看到對向機車有2輛，然後我就慢下來，
  看對方有沒有要讓我，我看機車有慢下來，當時我有開警示燈
  及警鳴器並打左轉方向燈，才駛過去…」等語，然原告機車當
  時既已慢下，應有讓救護車先行左轉之準備，再佐以乙○○供
  述有開警示燈及警鳴器並打左轉方向燈，才駛過去等語，原告
  焉有可能突然加足馬力猛力向前衝撞正左轉之救護車之理，故
  乙○○上開陳述顯然不符常理。
原告行駛方向係綠燈，救護車應讓原告之直行車先行，參以乙
  ○○供述：「我看到對向機車有2輛，然後我就慢下來，看對
  方有沒有要讓我」等語，顯見明知原告有「優先行路權」，縱
  令其當時開啟警示燈及警鳴器，亦僅具有提醒原告應放棄「優
  先行路權」，並未免除其對道路交通安全之注意義務。乙○○
  於「事故發生前有看見原告的機車，當時想說應該可以閃得過
  ，所以就開過去了，但因為閃不過去，所以才撞到原告」等情
  ，當時顯應有過失。
依乙○○供述：「我看機車有慢下來，當時我有開警示燈及警
  鳴器並打左轉方向燈，才駛過去…」等語，其在到達路口要左
  轉前才突然「開警示燈及警鳴器並打左轉方向燈」等語，且在
  其繞越道路中心進入預備左轉位置前，雖見到原告機車當時已
  進入交岔路口中，未讓原告機車先行搶先左轉，原告已行至路
  口，乙○○突然左轉，顯然防範不及，此觀原告陳述：「…我
  駕駛普通重型機車，沿新台五路2段基隆往台北方向行駛第三
  車道，至肇事地點直行，路口左邊突然有一台車跑出來，然後
  就撞到了，我沒有聽到對方的車有鳴警笛聲及警示燈…」等語
  相符。
證人陸豐裕於臺灣士林地方法院檢察署95年度偵續字第205 號
  偵查中對原告之母吳惠珠稱「... 他（指陸豐裕）說他們有看
  到我女兒，他們認為可以過的去，後來不知道為什麼會撞上」
  等語，顯見乙○○在進入預備左轉位置前，明知對向之原告機
  車當時已經進入交岔路口中，竟以「認為可以過得去」之主觀
  臆測搶先左轉，進而使原告防範不及發生碰撞。
)依道路交通安全規則第125條第1項第5款及第102條第5款規定
  ：「汽車行駛至交岔路口，無標誌標線或號誌者，應依下列規
  定行駛：五、左轉彎時，應繞越道路中心處左轉進入規定行駛
  車道內行進。」「汽車行使至交岔路口，其行進、轉彎，應依
  下列規定：五，左彎時... 行至交岔路口中心處左轉，並不得
  佔用來車道搶先左轉。」，乙○○應注意繞越道路中心處左轉
  進入規定行駛車道內行進，不得占用來車車道搶先左轉，然系
  爭道路交通事故現場圖顯示，原告機車倒地位置距其進入交岔
  路口之長度為14.1(8+4.1+1. 2+0.3+0.5)公尺，而該交岔路口
  轉入茄苳路之寬度為24公尺，因此乙○○碰撞原告位置距其進
  入交岔路口之長度為9.9 公尺，顯示乙○○尚未到達該交岔路
  口中心處即貿然左轉。乙○○駕車左轉進入對向車道所穿越兩
  個車道而碰撞原告之距離為7.4(4.3+3.1)公尺，其時間必定短
  於行駛14.1公尺使到達碰撞點之原告，亦即，乙○○開始左轉
  之時間必後於原告進入交岔路口之時間，在自認「應該閃得過
  去」之情況下，未繞越交岔路口中心即佔用來車道搶先左轉，
  以致原告閃避不及，顯已違反上開交通安全規則之規定。
(三)由空照圖比對上開道路交通事故現場圖，依反作用力定理，
  本件事故碰撞點應是在機車傾倒處稍往往臺北方向的位置，比
  對空照圖可知，碰撞點並非該交岔路口之中心點。且依交通部
  65年8月5日 (65)交路字第07021號函釋：行駛中之消防車、救
  護車、工程救險車、警備車，如欲他車避讓，應鳴警號並使用
  車頭閃燈，否則應依照一般行車規定行駛。執行任務之警備車
  ，執行職務時在緊急且又必要之情況下，得與排除標線、標誌
  之禁止行駛，惟仍應顧及行人及其他車輛之安全，亦可知縱無
  法舉證乙○○有無開警示燈及警鳴器，救護車行進時仍應注意
  其他車輛之安全，故本件救護車駕駛乙○○應有過失。
(四)聲明：被告應連帶賠償原告120萬元，及自起訴狀送達日起按
  年息5%計算之利息。
二、被告抗辯：
(一)查秀峰消防分隊位於台北縣汐止市○○○路1號，交通繁忙，
  路況不佳，發生本件事故時，乙○○出勤行經新台五路與茄苳
  路口時，適逢下班交通尖峰時段，新台五路為寬敞筆直之重要
  幹道，以當時新台五路為綠燈之狀況，茍乙○○未開警示燈、
  鳴警報器，根本無法穿越新台五路轉彎進入茄苳路，與乙○○
  隨同出勤之替代役男陸豐裕於台北縣政府警察局汐止分局交通
  分隊就本件事故談話紀錄表謂：「…我們要左轉時，對向車道
  第1 輛機車，減速要讓我們先行通過，撞我們的機車還在第1
  輛後方遠處，當時我們有接獲報案執行救護的勤務，撞我們的
  那一輛機車騎很快，騎士有按喇叭，然後就撞上了，當時救護
  車沒有載病患，我們從隊上出發沿途都有開警示燈及警鳴器，
  在事故路口我們駕駛有開警示燈及警鳴器…」等語，參以李子
  輝即秀峰消防分隊隊員證述，當時幫乙○○準備無線電設備，
  確定乙○○當時有開警鳴器等語，至於郭圭流於偵查時證述，
  依從五堵往汐止方向，還未到現場，不知道救護車有無開警鳴
  器，抵達現場時，原告已受傷躺在地上等語，陸豐裕證述，停
  下車要幫原告救護時，才關掉警鳴器，足見郭圭流之行進方向
  與乙○○之駕駛方向並無交會，於原告受傷躺在地上，即已關
  閉警鳴器，證人郭圭流之證詞，即非可取。至於證人林志偉證
  述於事發後一星期探望原告時，始回想未聽到救護車之警鳴器
  等語，然事發時間為傍晚下班時間，林志偉當時仍撥打電話予
  他人，是否與救護車有交會，有無注意到警鳴器，核其證詞尚
  非無疑。因此，乙○○已確認新台五路直行之多部汽車及另兩
  輛機車均減速停止避讓之後，才穿越新台五路轉彎進入茄苳路
  ，救護車之警示燈、警報器又無故障情事，是乙○○當時係為
  執行救護勤務，且有開警示燈、鳴警報器，原告應避讓救護車
  先行通過。
(二)依道路交通安全規則第102條第6款規定：「轉彎車應讓直行車
  先行。但直行車尚未進入交岔路口，而轉彎車已達中心處開始
  轉彎，直行車應讓轉彎車先行。」，由下列事證亦足證乙○○
  並無過失：
1.由道路交通事故現場圖所示，乙○○由新台五路中心點至肇事
  點，須穿過第1、2車道共約8公尺之距離，以乙○○停止、等
  待、起步轉彎之過程，當時時速應在10公里以下，估計從中心
  點到肇事點至少需時3秒以上；而原告於士林地檢署95年4月19
  日庭訊時，自承時速約5- 60公里，亦即每秒行進約16.66公尺
  ，是乙○○到達中心點開始轉彎時，原告應尚距約50公尺以上
  之遠（16.66公尺/秒×3秒＝49.98公尺），此核與乙○○於該
  署95年4月19日庭訊時所述相符。準此，當時原告駕駛機車行
  進於新台五路雖為直行車，但尚未進入交岔路口，而乙○○駕
  駛救護車已達中心處並開始轉彎，故縱不論有無開警示燈、鳴
  警報器，依道路交通安全規則第102條第6款之規定，原告亦應
  讓乙○○駕駛之救護車先行通過，乙○○即無過失可言。
2.再由事故現場圖及照片所示肇事地點在新台五路「最外側車道
  」，救護車車損位置係在「右後車身」，亦足徵乙○○當時不
  僅已達中心點開始轉彎，甚至快要完成轉彎進入茄苳路，依規
  定即便不是救護車而只是一般普通車輛，原告亦應讓該已過中
  心處開始轉彎、甚至快要完成轉彎之車輛先行。且該交岔路口
  之寬度為26.2(24+2.2)公尺，而原告機車座墊位置距原告進入
  交岔路口之長度為12.9 (8+4.1+0.3+0.5)公尺，是救護車進入
  交岔路口之長度達13.3公尺時，始開始左轉，自無未達交岔路
  口中心處左轉而違反道路交通安全規則第102 條之情事，台灣
  省台北縣區車輛行車事故鑑定委員會之鑑定及士林地檢署95年
  偵字第4451號、95年偵續字第205 號不起訴處分書均認定乙○
  ○並無過失在案。
3.道路交通安全規則第125 條第1 項規定乃針對慢車，而所謂慢
  車，依同規則第6 條之規定，係指腳踏自行車、電動輔助自行
  車、電動自行車、三輪車、貨車、手拉貨車、牛車、馬車等，
  乙○○所駕駛之救護車並不適用。
4.救護車之重量及左轉彎之行進軌跡，若救護車之速度很快，所
  產生之離心力必將機車撞擊彈離20公尺之遠，然本件原告機車
  車身及座墊並未遭撞擊彈離，且機車車身及座墊僅分離0.3 公
  尺，依此現象自可推斷救護車左轉彎時之離心力極小，其速度
  必然在10公里以下。原告自承事故發生時期時速約在5 、60
  公里，則以此速度進入交岔路口至撞擊點，所需時間為0.77秒
  ，如救護車自交岔路口左轉時，原告以進入交岔路口，則以兩
  車之速度，必然是救護車之車頭撞擊機車之左側車身或車尾。
  然本件之事實乃機車車頭撞擊救護車之右後側車尾，足徵林佳
  聖駕駛救護車自交岔路口中心開始左轉時，原告尚未到達交岔
  路口，是林佳聖自無過失可言。
(三)證人即警員鄭青松證稱，現場設置有四台監視器，但不全是市
  公所設置，伊所出具之報告之針對市公所設置之編號138、152
  號之監視器，於車禍後有問被告（即乙○○），被告說有調閱
  監視器，但未調到，由何人前往調閱，伊不清楚等語，陸豐裕
  證述：曾向交通分隊問過路口監視畫面，知悉市公所管理，隔
  日就去市公所調閱，對著肇事路口之監視器壞掉，螢幕沒有畫
  面，另一支路口監視器的角度不對，並未拍攝到案發地點，均
  未調回隊上等語，又台北縣汐止市公所函覆並無相關之監視系
  統影像調閱資料，而台北縣政府警察局汐止分局函覆於94年11
  月間派替代役一名陸豐裕至交通隊調閱監視畫面，並未會同交
  通分隊員警，亦未調得錄影內容等情，有前開函文可按，因此
  ，原告指稱監視錄影帶畫面遭銷毀，並非事實。
(四)原告駕駛重機車與有過失，並應負擔百分之九十之過失責任。
(五)聲明：駁回原告之訴。
三、兩造不爭執之事實（見本院98年2月24日筆錄）
    被告臺北縣政府消防局第四大隊秀峰消防分隊隊員乙○○於
    94年11月8 日下午17時30分許，駕駛車號2G-4590 號救護車
    沿€北縣汐止市○○○路○ 段由臺北往基隆方向行駛於第一
    車道，行經該路段欲左轉茄苳路口時，原告騎乘機號
    LIW-320 重型機車與乙○○駕駛之救護車發生碰撞，致原告
    倒地，受有頭部傷害、左側遠端橈骨骨折、左側遠端股骨踝
    上開放性骨折等傷害，經原告提起告訴，為士林地檢署為不
    起訴處分確定，有該署96年度偵字第4451號、95年度偵續字
    第205 號、96年度偵續一字第39號不起訴處分書可按。另原
    告聲請交付審判已經臺灣士林地方法院駁回，有該院97年度
    聲判字第49號裁定可按。
四、本件爭點及本院判斷（見98年4月24日筆錄）
    原告於前揭時間騎乘車號LIW-032號重型機車途經台北縣汐
     止市○○○路○段往臺北方向，於新台五路與茄苳路交岔路
    口前，因被告臺北縣政府消防局第四大隊秀峰分隊隊員乙○
    ○駕駛救護車違規未開啟警鳴器及警示燈，又未禮讓直行車
    先行及貿然左轉，致使原告撞擊乙○○所駕駛之救護車，受
    有頭部傷害、左側遠端橈骨骨折、左側遠端股骨踝上開放性
    骨折等傷害，爰依國家賠償法第2條2項前段之規定，請求被
    告連帶給付如訴之聲明，被告則以前詞置辯，因此，本件應
    審究者為(一)本件之賠償義務機關為何？(二)被告所屬公務員執
    行職務有無「未開啟警鳴器」「左轉未讓直行車先行」等過
    失，不法侵害原告之權利？(三)原告請求被告連帶賠償醫藥費
    4 萬7816元、交通費2 萬6000元、牙齒復原費10萬元、減少
    工作損失69萬元、減少勞動能力222 萬167 元、精神慰撫金
    50萬元，是否有理由？茲分述如下：
(一)本件之賠償義務機關為何？
1.按國家賠償法第9條第1項規定「依第2條第2項請求賠償者，以
  該公務員所屬機關為賠償義務機關。」又法院辦理國家賠償事
  件應行注意事項第9條規定「本法所稱賠償義務機關，係指依
  法組織之中央或地方機關，有決定國家意思並對外表示之權限
  而言，如各縣市警察局、衛生局等是。」，所謂公務員所屬機
  關即該公務員之任用機關，且該機關就一定事務，有決定並表
  示國家意思於外部之權限，且得以自己機關之名對外行文，並
  與人民產生權利義務關係，不限於各級政府之一級單位。賠償
  義務機關之認定標準有三：1.有無獨立之編制及預算。2.有無
  獨立之組織法。3.有無依印信條例所發之大印。查依台北縣政
  府消防局組織規程第2條規定：「第2條臺北縣政府消防局（以
  下簡稱本局）置局長，承縣長之命，綜理局務，並指揮、監督
  所屬員工；置副局長二人，襄助局長處理局務。」第3條規定
  ：「本局設下列科、室、中心，分別掌理各有關事項：四、緊
  急救護科：緊急救護業務之規劃、督導、管理、考核及救護訓
  練等事項。」; 第5條規定：「本局設會計室，置會計主任、
  專員、股長、科員、辦事員、書記，依法辦理歲計、會計事項
  及統計事項。」第6條規定：「本局設人事室，置主任、專員
  、股長、科員、助理員、書記，依法辦理人事管理事項。」第
  12 條規定：「本規程所列各職稱之官等職等或級別及員額，
  另以編制表定之。各職稱之官等職等，依職務列等表之規定。
  」明定被告臺北縣政府消防局有其專門編制之人、會、統單位
  ，並有其官等及員額之編制表，為依法規所設置之獨立組織體
  。觀諸原告請求國家賠償時，被告臺北縣政府消防局即以96年
  12 月7日北消秘字第0960038966號函復原告，足見被告台北縣
  政府消防局可獨立對外發文表示意思之權限，自屬國家賠償法
  第9 條第1 項所謂之賠償義務機關。
2.乙○○為臺北縣政府消防局第四大隊秀峰消防分隊隊員，應為
  被告臺北縣政府消防局所屬公務員，此為兩造所不爭，本件並
  無不能依國家賠償法第10條第1項確定賠償義務機關，或於賠
  償義務機關有爭議之情形，原告亦未請求被告臺北縣政府確定
  賠償義務機關，自應以為台北縣政府消防局為國家賠償義務機
  關，原告依據國家賠償法第10條第4項之規定，以臺北縣政府
  消防局之上級機關即臺北縣政府為被告，於法無據。
(二)按刑事訴訟判決所認定之事實，固非當然有拘束民事訴訟判決
  之效力，但民事法院調查刑事訴訟原有之證據，而斟酌其結果
  以判斷事實之真偽，並於判決內記明其得心證之理由，即非法
  所不許（參照最高法院67年台上字第2674號及49年台上字第
  929號判例），原告對林佳聖進行刑事訴追時，歷經士林地檢
  署96年度偵字第4451號、95年度偵續字第205號、96年度偵續
  一字第39號不起訴處分，經台灣高等法院檢察署駁回再議，原
  告聲請交付審判，亦經駁回，有台灣士林地方法院97年度聲判
  字第49號刑事裁定可按，本院自得職權調閱刑事程序所調查證
  據，斟酌其結果以判斷其事實。茲分述如下：
1.就原告主張被告台北縣政府消防局所屬公務員乙○○有未開警
  鳴器之過失部分：
臺北縣政府消防局於94年11月8日17時27分許接獲民眾報案待
  援，於同日17時28分許派遣乙○○出勤，此有該局受理紀錄單
  、人員出入及領用無線電登記簿在卷可稽，而乙○○出勤時即
  已開啟警示燈及警鳴器，因發生碰撞後，為方便救助原告，始
  暫時關閉警鳴器，於駕駛救護車將原告送往醫院時才再度開啟
  等情，業經證人即同行出勤之原臺北縣政府消防局第4 大隊秀
  峰分隊替代役男陸豐裕證述明確；證人即臺北縣政府消防局秀
  峰分隊隊員李子輝證稱：案發當時，伊係值班人員，於17時28
  分勤務中心接獲民眾救護需求後，轉派秀峰分隊救護車出勤，
  該趟救護勤務係由被告與證人陸豐裕一同出勤，伊幫乙○○等
  人準備無線電設備，被告（即乙○○）即行出發，伊確定被告
  （乙○○）出勤時有開警鳴器，警鳴器之聲音響亮，伊聽得很
  清楚，況開警鳴器係依出勤之規定，迨抵達救護地點始可關閉
  ，且肇事後乙○○及陸豐裕皆表示沿路均開啟警鳴器。又乙○
  ○任消防隊員4 年以上，自當熟稔出勤規定，難認乙○○於勤
  務行進間有違反勤務規定之行為。
據證人郭圭流於偵查中陳述：伊從五堵往汐止方向騎過來，還
  沒有到現場，不知道當時救護車在現場有無警鳴聲，且當伊抵
  達現場時，告訴人（即原告）已受傷躺在地上，有人下來處理
  等語；證人陸豐裕於偵查中陳述：在撞傷告訴人（即原告）後
  ，停下車要幫告訴人（即原告）進行救護時才關掉警鳴器等語
  ，可知證人郭圭流之行進方向與被告所駕駛之救護車並無交會
  ，且於抵達案發現場時，原告已受傷在地由被告及陸豐裕進行
  救護，救護車此時已關閉警鳴器，難謂乙○○於駕駛救護車時
  係未開啟警鳴器。
證人林志偉於偵查時證稱與原告為相同行進方向，騎在原告前
  方約3分鐘路程，伊係事發後1星期探望告訴人，經原告之母親
  表示才得知原告係遭救護車撞到，伊乃於探視後約1個月內才
  主動「回想」伊從基隆往台北路上，並未聽到救護車的警鳴器
  ，且當日17時30分許還在新臺五路路邊打電話等情無訛，然證
  人林志偉並非在探視原告時當場告知未聽見警鳴器一事，原告
  之母親亦未在林志偉探視時轉知有人表示乙○○未開警鳴器一
  事，又事發時為傍晚下班時段，該處為交通流量甚大之路段，
  證人林志偉猶撥打電話予他人，則證人林志偉是否有與救護車
  交會、有無注意到警鳴器聲音，尚有存疑，是證人林志偉證述
  ，難以遽信。
查證人即警員鄭青松證稱：現場當時應有4台監視器，但不全
  是市公所設置，伊所出具之報告是針對市公所設置之編號138
  、152號之監視器，伊在車禍後曾問過乙○○，乙○○說有調
  閱監視器畫面，但未調到，至係由何人前往調閱，伊不清楚等
  情明確；又證人陸豐裕證稱：伊曾先去交通分隊問過路口的監
  視畫面，知悉是汐止市公所管理的，隔日就去市公所調閱，但
  因對著肇事路口正拍的監視器壞掉，螢幕沒有顯示畫面，另一
  支路口監視器的視角不對，並未拍攝到案發地點之位置，故伊
  均未調回隊上。又本件肇事後究有無何人前往臺北縣汐止市公
  所、臺北縣政府警察局汐止分局調閱，及有無取得相關監視錄
  影畫面一節，業經臺北縣汐止市公所以96年10月4日北縣汐民
  字第09 60026002號函稱：「經查並無相關之監視系統影像調
  閱資料」、臺北縣政府警察局汐止分局以96年9月27日北縣警
  汐刑字第0960028916號函稱：「臺北縣政府消防局秀峰分隊於
  94 年11月間派一替代役姓名：陸豐裕至本局交通隊調閱該時
  地監視畫面，並未會同交通分隊員警，亦未調得錄影內容」等
  語，顯見證人陸豐裕並未取得肇事路口之監視錄影畫面無疑，
  是原告主張被告取得系爭路段之監視錄影帶，並予以銷毀或滅
  失云云，顯與事實不符。
地區消防分隊接獲縣（市）勤務指揮中心派遣後，地區消防分
  隊之消防人員應立即出動，救護車離開車庫後應即時開啟警示
  燈及警鳴器，行車並應注意交通安全，勤務結束返隊時則無須
  開始警示燈及警鳴器等情，業據證人秀峰消防分隊分隊長李勝
  傑於士林地檢署95年度偵字第4451號證述在卷，（見該卷第85
  頁、第86頁），林佳聖於事故發生時已有4年消防隊員之資歷
  ，應能恪遵規定，於出勤時開啟警鳴器警示用路人禮讓，既原
  告未能舉證證明林佳聖於事故時未開啟警鳴器，應以被告臺北
  縣政府消防局之辯詞，較為可採。
2.就原告主張被告臺北縣政府消防局所屬公務員林佳聖有「左轉
  車未禮讓直行車先行」之過失部分：
依95年6月30日修正前道路交通安全規則第102條第6款規定：
  「轉彎車應讓直行車先行。但直行車尚未進入交岔路口，而轉
  彎車已達中心處開始轉彎，直行車應讓轉彎車先行。」本件發
  生車禍事故為94年11月8 日，自應適用前揭規定，合先敘明。
  依事發路口狀況觀之，該路口乃一三岔路口，依現場圖及空照
  圖道路寬度所示，新台五路單側路寬為11公尺，兩車撞擊地點
  為機車坐墊掉落處附近，為靠近新台五路往臺北方向之慢車道
  即最外側車道附近，距離新台五路路邊線為3.1 公尺等情，有
  卷附之道路交通事故現場圖可按，且為兩造所不爭，再依系爭
  肇事車輛之車損照片觀之，原告所騎乘之機車車頭幾乎全毀，
  被告所駕駛之救護車則是右後輪前方遭撞擊、右後車窗掉落，
  準此，本件應係原告駕駛重機車直行自後方追撞乙○○所駕駛
  之救護車右後方，參以乙○○所駕駛救護車之車長至少一公尺
  以上，乙○○之車輛車頭已超越新台五路交岔路口之中心處而
  左轉彎，始遭後方直行由原告駕駛之重機車撞擊，乙○○所駕
  駛救護車之轉彎車既已達交岔路口中心處左轉彎，原告所駕駛
  之直行車自應禮讓救護車之直行車先行，且乙○○之救護車車
  前方向，已左轉彎進入茄冬路路口，自無從注意車前狀況及後
  方車輛之行進方向，難謂有何過失可言，應可認定。因此，原
  告主張乙○○駕駛應恪遵交通部95年8 月5 日（65）交路字第
  0702 1號函釋應注意行人及其他車輛安全云云，自非可取。
原告主張乙○○事故發生前有看見原告的機車，當時乙○○想
  說應該可以閃得過，所以就開過去了，但因為閃不過去，所以
  才撞到原告，主張乙○○應有過失云云。然查，由道路交通事
  故現場圖所示，乙○○駕駛救護車由新台五路等待左轉至肇事
  點，須穿過第1 、2 車道至少直線距離約7.9 公尺之距離，參
  以證人陸豐裕於台北縣政府警察局汐止分局交通分隊就本件事
  故談話紀錄表證述：「…我們要左轉時，對向車道第1 輛機車
  ，減速要讓我們先行通過，撞我們的機車還在第1 輛後方遠處
  ，當時我們有接獲報案執行救護的勤務，撞我們的那一輛機車
  騎很快，騎士有按喇叭，然後就撞上了」等語，參互以觀，乙
  ○○於路口等待左轉時，原告騎乘機車距離自道路白線起點至
  交岔路口至少有14.1公尺（8+4.1+1. 2+0.3+0.5=14.1） ，乙
  ○○等待路口，距離第1 、2 車道僅有7.9 公尺，以當時執行
  緊急救護任務之情形，毋庸等待原告之機車直行，自應先行左
  轉，況依據前揭95年6 月30日修正前道路交通安全規則第102
  條第6 款之規定，原告亦應禮讓乙○○駕駛之救護車先行通過
  ，乙○○即無過失。
原告主張依據系爭道路交通事故現場圖顯示，原告機車倒地位
  置距其進入交岔路口之長度為14.1(8+4.1+1. 2+0.3+0.5)公尺
  ，該交岔路口轉入茄苳路之寬度為24公尺，乙○○碰撞原告位
  置距其進入交岔路口之長度為9.9 公尺，乙○○未到達該交岔
  路口中心處即貿然左轉云云。然查，本件車禍撞擊位置係在新
  台五路，為兩造所不爭，乙○○係在新台五路等待左轉，其行
  車距離應以新台五路之往台北方向之路寬為計算依據，原告以
  茄冬路標誌牌起算茄冬路之路寬，並據此計算原告未達交岔路
  口搶先左轉，並非有據。
按消防車、救護車、警備車及工程救險車執行任務時，得不受
  前項行車速度之限制，且於開啟警示燈及警鳴器執行緊急任務
  時，得不受標誌、標線及號誌指示之限制；且按聞有消防車、
  救護車、警備車及工程救險車等之警號時，不論來自何方，均
  應立即避讓，道路交通安全規則第93條第2 項、第101 條第1
  項第6 款前段分別定有明文。查乙○○駕駛車號2G -4590號救
  護車，由臺北市往基隆方向，行經前揭車道左轉茄苳路，已達
  路口中心處轉彎，揆之前開規定，原告並未舉證乙○○未讓警
  鳴器，自應對乙○○駕駛執行職務之救護車立即避讓，卻未避
  讓以致撞擊乙○○所駕駛之救護車右後方，本件送鑑定結果，
  亦認定原告駕駛重型機車，未讓執行救護勤務之救護車先行為
  肇事原因，乙○○無肇事因素，此有台灣省臺北縣區車輛行車
  事故鑑定委員會95年2 月22日北縣鑑字第941868號鑑定意見書
  （95年度偵字第4451號卷第78-79 頁）、及再送覆議，亦認原
  告夜晚駕駛重機車，疏未避讓執行救護勤務之救護車，且未讓
  已達路口中心處開始左轉之車輛先行，為肇事原因，亦有臺灣
  省車輛行車事故覆議鑑定委員95年9 月12日府覆議字第0950
  100 725 號函（95年度偵字第4451號卷第141 頁）附卷可佐，
  是本案應肇因於原告駕駛重機車，疏未避讓由乙○○駕駛執行
  救護勤務之救護車，且未禮讓已達路口中心處開始左轉之車輛
  先行，乙○○並無過失，至臻明確。
慢車左轉彎時，應繞越道路中心處左轉進入右側慢車道行進，
  為95年6 月30日修正前道路交通安全規則第125 條第1 項第5
  款所明定。至於原告主張慢車行駛至交岔路口，左轉彎時，應
  繞越道路中心處左轉進入規定行駛車道內行駛，但行駛於同向
  二車道以上之單行道右側或右側慢車道者，應依兩段式進行左
  轉，係97年5 月15日修正道路交通安全規則第125 條第1 項第
  5 款之規定，本件車禍發生於94年11月8 日，應適用95年6 月
  30日修正前之規定，併為敘明。且前開規定係指針對慢車，依
  97年4 月14日修正前之同規則第6 條慢車係指人力行駛車輛：
  指腳踏車（含經型式審驗合格以人力為主動力為輔之電動輔助
  自行車，簡稱電動輔助自行車）、三輪貨車、手拉貨車、板車
  等。及獸力行駛車輛：指牛車、馬車等。乙○○所駕駛之救護
  車，並非慢車，應適用95年6 月30日修正前同規則第102 條第
  6 款之規定，已如前述，準此，原告主張乙○○未依道路交通
  安全規則第102 條第1 項第5 款之規定，未繞越道路中心貿然
  左轉而有過失云云，自非可取。
原告既未舉證證明被告持有系爭肇事路段之監視錄影帶之事實
  ，從而，原告依據民事訴訟法第343 條規定，請求本院命被告
  提出系爭監視錄影帶，顯無理由。再者，本件車禍事故已有道
  路交通事故現場圖、現場照片、證人筆錄，並經刑事調查程序
  詳為調查，已如前述，因此，前揭證據已足以認定乙○○駕駛
  車輛有無過失，已如前述，因此，原告復依據同法第282 條之
  1 第1 項之規定，以被告有妨礙他造使用，故意將證據滅失、
  隱匿、或致礙難使用者，應認原告主張乙○○駕駛車輛有過失
  云云，顯非可採。
五、綜上所述，原告不能舉證證明被告所屬公務員執行職務有何
    故意或過失侵害原告之權利，原告依據國家賠償法第2條第
    2項前段之規定，訴請被告連帶賠償損害，即無理由，應予
    駁回。
六、本件事證已明，兩造其餘攻擊防禦方法及其餘原告請求損害
    賠償之內容之爭點，均與本判決所為前開判斷不生影響，無
    庸逐一論述，附此敘明。
七、結論：原告之訴為無理由，依民事訴訟法第78條，判決如主
    文。
中    華    民    國    98    年    5    月    26    日
                  民事第三庭  法  官  徐玉玲
以上正本係照原本作成
如對本判決上訴，須於判決送達後20日內向本院提出上訴狀
中    華    民    國    98    年    5    月    26   日
                              書記官  陳靜怡


司法院資訊處製作；財團法人民間司法改革基金會備份。
